【裁判字號】    94,重訴,143
【裁判日期】    950308
【裁判案由】    撤銷信託行為等
【裁判全文】
臺灣高雄地方法院民事判決             94年度重訴字第143號
原      告  財政部高雄市國稅局
法定代理人  乙○○
訴訟代理人  鄭曉東律師
            魏緒孟律師
被      告  隆發鋼鐵股份有限公司
法定代理人  丁○○
被      告  喜盈鋼鐵股份有限公司
法定代理人  丙○○
共      同
訴訟代理人  黃正男律師
被      告  甲○○
上列當事人間請求撤銷信託行為等事件，本院於民國95年2 月22
日言詞辯論終結，判決如下：
    主      文
被告甲○○應於信託財產之限度內，給付原告新臺幣壹仟零柒拾
陸萬貳仟參佰柒拾捌元，及其中新臺幣參佰捌拾陸萬玖仟壹佰貳
拾玖元部分，自民國九十四年四月九日起至清償日止，按郵政匯
業儲金局一年期定期存款利率計算之利息。
原告其餘之訴駁回。
訴訟費用由被告甲○○負擔。
    事實及理由
壹、程序部分：
一、按原告之訴，其訴訟事件不屬普通法院之權限者，法院應以
    裁定駁回之，民事訴訟法第249 條第1 項第1 款固有明文。
    惟按普通法院就其受理訴訟之權限，如與行政法院確定裁判
    之見解有異時，應以裁定停止訴訟程序，聲請司法院大法官
    解釋，但當事人合意願由普通法院為裁判者，由普通法院裁
    判之，同法第182 條之1 亦有明文。此一規定，係以尊重當
    事人之程序選擇權為法理之立法，亦即在承認當事人有權選
    擇所欲適用訴訟程序之法理下，法院就特定訴訟事件判定有
    無審判權之公益性及職權調查等性質已經相對化，故於訴訟
    繫屬後，雖就普通法院有無受理權限發生疑義，惟如當事人
    未抗辯欠缺審判權而為本案辯論者，基於保護程序利益及程
    序安定之要求，自應認普通法院就該事件有審判權。查本件
    原告先位聲明主張其對被告隆發鋼鐵股份有限公司（下稱隆
    發公司）及喜盈鋼鐵股份有限公司（下稱喜盈公司）有公法
    上之債權，而依信託或第三人利益契約之法律關係，請求被
    告甲○○如數給付，因涉及公法上債權之清償而生本院有無
    審判權之疑義，惟兩造既未抗辯本院欠缺審判權而為本案辯
    論，則揆諸前揭規定及說明，自應認本院有審判權。
二、次按訴狀送達後，原告不得將原訴變更或追加他訴，但被告
    同意、請求之基礎事實同一、不甚礙被告之防禦及訴訟之終
    結者，不在此限；又被告於訴之變更或追加無異議，而為本
    案之言詞辯論者，視為同意變更或追加，民事訴訟法第255
    條第1 項第1 款、第2 款、第7 款及第2 項分別定有明文。
    本件原告起訴時，聲明：(一)被告間於民國86年7 月31日所簽
    訂信託契約（下稱系爭契約）之債權行為及移轉資產所有權
    之物權行為，應予撤銷。(二)甲○○應將前項資產處分後所得
    價金分別返還隆發、喜盈公司。嗣於起訴狀繕本送達被告後
    ，追加先位聲明：甲○○應給付原告新臺幣（下同）10,762
    ,378 元 ，及其中3,869,129 元部分，自94年4 月9 日起至
    清償日止，按郵政匯業儲金局1 年期定期存款利率計算之利
    息（下稱系爭債權）；並以原聲明為備位聲明。因被告對此
    並無異議，而為本案之言詞辯論，故視為同意追加。至甲○
    ○就原告追加民法第242 條代位請求權，雖表示不同意，惟
    因原告訴之追加前後，均係以其對隆發、喜盈公司之債權為
    基礎，顯然請求之基礎事實同一，並不甚礙甲○○之防禦及
    訴訟之終結，則揆諸前揭規定，自屬合法。
貳、實體部分：
一、原告起訴主張：其對喜盈於86年7 月21日開徵營利事業所得
    稅2,520,000 元，已於86年8 月30日確定；對隆發公司於90
    年5 月16日開徵營利事業所得稅3,274,979 元，已於90年5
    月25日確定，均經原告移送法務部行政執行署高雄行政執行
    處執行。詎隆發、喜盈公司於86年7 月31日與甲○○簽訂系
    爭契約，將上開公司所有資產全部信託甲○○管理、收益、
    處分，而由甲○○負責履行清償隆發、喜盈公司過去、現在
    及將來之債務。因系爭契約第3 條約定該契約第一順位受益
    人為上開公司過去、現在及將來之各債權人，而系爭債權屬
    於系爭契約約定之第一順位債權，原告自得請求甲○○如數
    給付；惟如系爭債權不屬於第一順位債權，則原告將無從依
    系爭契約受償，且因隆發、喜盈公司之財產已全部信託移轉
    至甲○○名下而陷於無資力，該信託行為顯然害及系爭債權
    ，又甲○○已經處分信託資產，則原物返還已屬不能，原告
    自得請求撤銷被告間依系爭契約所為之債權及物權行為後，
    甲○○將處分資產所得之價金分別返還隆發、喜盈公司。爰
    依系爭契約、民法第269 條第1 項、信託法第17條第1 項前
    段、第39條第1 項之規定或代位隆發、喜盈公司依系爭契約
    之法律關係，先位聲明求為判決：甲○○應給付原告10,762
    ,378 元 ，及其中3,869,129 元部分，自94年4 月9 日起至
    清償日止，按郵政匯業儲金局1 年期定期存款利率計算之利
    息；另依信託法第6 條第1 項及類推適用民法第244 條第4
    項、民法242 條、第179 條之規定，備位聲明求為判決：(一)
    隆發、喜盈公司與甲○○於86年7 月31日簽訂系爭契約之債
    權行為及移轉公司資產所有權之物權行為，均予撤銷。(二)甲
    ○○應將前項資產處分後所得之價金分別返還隆發、喜盈公
    司。
二、被告之抗辯：
  (一)被告甲○○則以：原告為系爭契約之第一順位受益人，惟因
    目前信託財產尚未處理完畢，是以無法清償，況依信託法之
    規定，其僅於信託財產限度內負履行責任。至原告之備位聲
    明僅以其所有1/30之債權受益額度，請求撤銷全部信託關係
    ，顯然損及全體受益人之權利等語置辯，求為判決：原告之
    訴駁回。
  (二)被告隆發、喜盈公司則以：系爭債權均成立於系爭契約訂立
    後，核屬系爭契約第3 條約定之「將來債權」而為第一順位
    債權，原告自得依系爭契約向甲○○請求清償系爭債權，故
    其備位聲明顯屬無據等語置辯，求為判決：原告備位之訴駁
    回。
三、不爭執之事實：
  (一)原告對喜盈公司於86年7 月21日開徵營利事業所得稅2,520,
    000 元，已於86年8 月30日確定；對隆發公司於90年5 月16
    日開徵87年度營利事業所得稅3,274,979 元，已於90年5 月
    25日確定，此等稅款債權均屬於公法上之債權。
  (二)隆發、喜盈公司於86年7 月31日與甲○○簽訂信託契約，約
    定將隆發、喜盈公司所有資產全部信託甲○○管理、收益、
    處分，而由甲○○負責履行清償隆發、喜盈公司過去、現在
    及將來之債務。
  (三)原告對隆發、喜盈公司之稅款，共計10,762,378元，係包含
    隆發公司之本稅3,274,974 元、滯納金498,652 元、自90年
    5 月16日起至94年4 月8 日止滯納利息275,400 元及罰鍰3,
    324,492 元（僅就本稅及滯納金部分請求自94年4 月9 日起
    至清償日止，按郵政匯業儲金局1 年期定期存款利率計算之
    滯納利息）；喜盈公司之（本稅0 元）滯納金95,503元，86
    年7 月21日起迄94年4 月8 日止之滯納利息775,251 元、罰
    鍰2,518,101 元（僅就滯納金部分請求自94年4 月9 日起至
    清償日止，按郵政匯業儲金局1 年期定期存款利率計算之滯
    納利息）。
  (四)原告就隆發、喜盈公司之系爭債權，屬於系爭契約之第一順
    位受益人。
四、本件經兩造協議簡化爭點為：(一)原告得否請求甲○○清償系
    爭債權？(二)原告得否以系爭契約已侵害其權利為由，請求撤
    銷系爭契約？茲分述如下。
五、原告得否請求甲○○清償系爭債權？
  (一)原告得否依系爭契約、民法第269 條第1 項、信託法第17條
    第1 項前段、第39條第1 項之規定，逕向甲○○請求清償系
    爭債權？
  1.按債務之履行承擔契約，係指債務人與第三人約定，由第三
    人負擔對債權人為給付之契約，亦即依債務人與第三人間之
    內部關係，以第三人負擔債務人對債權人所負債務為契約之
    標的，因此等契約與債務承擔契約之性質不同，不生債務承
    擔之效果，且債權人亦非契約之當事人，故債權人無權直接
    請求第三人清償債務；至第三人利益契約，則係指契約當事
    人約定使第三人取得債權，而由債務人逕向第三人給付之契
    約，依民法第269 條第1 項之規定，要約人得請求債務人向
    第三人為給付，且第三人對於債務人亦有直接請求給付之權
    。是以，兩者之分別即在於契約當事人訂約時，有無使他人
    取得債權之法效意思為斷，如契約當事人並無使他人取得債
    權之法效意思，則性質上僅屬債務之履行承擔契約而非第三
    人利益契約，他人自無權逕向債務人請求給付。
  2.查系爭契約第1 條約定：該契約之信託標的及標的物為隆發
    、喜盈公司之全部股份及現有資產；第2 條約定：該契約係
    基於清償隆發、喜盈公司之現有債務為主要目的，委由甲○
    ○基於各順位受益人之利益而管理、經營、處分或收益信託
    資產，並以其經營利得或變價所得，用以清償隆發、喜盈公
    司之原債務或新債務等語。據此以觀，足徵系爭契約性質上
    為隆發、喜盈公司將全部資產信託移轉與甲○○，而由甲○
    ○管理信託資產用以清償上開公司所有債務之契約，亦即甲
    ○○負有以信託資產之管理所得，對隆發、喜盈公司之債權
    人為清償之義務。另參照系爭契約第3 條約定該契約第一順
    位受益人為隆發、喜盈公司過去、現在及將來之各債權人等
    語，而系爭債權均於系爭契約訂立後始告確定，核屬該條約
    定之「將來債權」而為第一順位債權等情，為兩造所不爭執
    ，復有高雄市稅捐稽徵處滯納案件移送書及財政部高雄市國
    稅局行政執行案件移送書各1 紙在卷可稽（見本院卷第292
    、296 頁），則甲○○依約負有以原告為第一順位債權人，
    優先清償系爭債權之義務一節，即堪認定。
  3.雖原告主張系爭契約為第三人利益契約等語，惟查，債務之
    履行承擔契約與第三人利益契約之區別，應以契約當事人有
    無使第三人取得債權之法效意思為斷，已如前述，隆發、喜
    盈公司固然表示系爭契約為第三人利益契約等語，惟甲○○
    否認其訂立系爭契約有使隆發、喜盈公司之債權人直接對其
    取得債權之意思（見本院卷第303 頁），另綜觀系爭契約全
    文內容，亦無受益人得逕向甲○○請求清償債權之意旨，復
    參以系爭契約第3 條第1 項約定該契約之受益人包括隆發、
    喜盈公司「將來」之各債權人等語，顯然此部分之受益人於
    訂約當時尚不存在，亦無從預先特定，則隆發、喜盈公司與
    甲○○於訂立系爭契約時，即難謂有使將來之不特定債權人
    逕對甲○○取得債權之法效意思。是以，原告主張系爭契約
    為第三人利益契約等語，自難採信。再佐以上述系爭契約有
    關甲○○負責清償隆發、喜盈公司所負債務部分之約定，應
    認系爭契約此部分約定之性質為債務之履行承擔契約無訛，
    則揆諸前揭說明，原告依系爭契約及民法第269 條第1 項之
    規定，逕向甲○○請求清償系爭債權，即屬無據。
  4.另原告主張依信託法第17條第1 項前段及第39條前段之規定
    ，請求甲○○清償系爭債權等語，惟按信託法第17條第1 項
    前段規定：「受益人因信託之成立而享有信託利益。」第39
    條第1 項規定：「受託人就信託財產或處理信託事務所支出
    之稅捐、費用或負擔之債務，得以信託財產充之。」依法條
    文義以觀，前者僅指受益人得享有信託利益；後者則指受託
    人因處理信託事務而有所支出或負擔債務時，得自信託財產
    求償之意，均未賦與受益人得逕向受託人請求給付之權，則
    原告此部分之主張，亦屬無據。
  5.從而，原告主張得依系爭契約、民法第269 條第1 項、信託
    法第17條第1 項前段、第39條第1 項之規定，逕向甲○○請
    求清償系爭債權等語，自難採取。
  (二)原告得否代位隆發、喜盈公司，依系爭契約之法律關係，向
    甲○○請求清償系爭債權？
  1.按債務人怠於行使其權利時，債權人因保全債權，得以自己
    之名義，行使其權利，民法第242 條前段定有明文。是以，
    如債務人與第三人訂立債務之履行承擔契約後，第三人未依
    約履行其所承擔之債務，債務人亦怠於請求第三人為之，則
    債權人為保全債權，自得以自己名義代位債務人向第三人請
    求清償債務。
  2.查甲○○既為系爭契約之受託人，自應以最有利於隆發、喜
    盈公司之方法管理信託資產，用以清償該公司之所有債務。
    而甲○○自承於系爭契約存續之8 年期間已清償將近20億元
    之債務等語（見本院卷第220 頁），佐以隆發、喜盈公司陳
    稱信託資產中之6 筆土地已變賣得款16億餘元等語，並提出
    甲○○所不爭執之出售土地收入明細1 紙及不動產買賣契約
    5 份為證（見本院卷第71、80至114 頁），足徵甲○○於系
    爭契約訂立後，擔任受託人管理信託資產之所得已遠逾系爭
    債權之金額，故其顯有以信託資產清償系爭債權之能力。而
    按稅捐之徵收，優先於普通債權，稅捐稽徵法第6 條第1 項
    定有明文，又系爭債權為公法上之債權，具有公益性，其因
    遲延繳納所科處之滯納金、罰鍰及滯納利息等相關金額甚高
    ，且繳納義務人即隆發、喜盈公司亦有因此遭受其他行政處
    罰之風險，足見以信託資產優於普通債權先行清償系爭債權
    ，應為較有利於隆發、喜盈公司之管理方法。然甲○○迄未
    清償系爭債權，復未舉證證明其未優先清償系爭債權之管理
    信託資產所得金額之用途方法較有利於隆發、喜盈公司，則
    其辯稱係以隆發、喜盈公司之最佳利益管理信託資產，僅因
    目前信託資產尚未處理完畢而無法清償系爭債權等語，自難
    採信。
  3.次查，甲○○管理信託資產而有所得後，既無正當理由未依
    約以最有利於隆發、喜盈公司之管理方法清償系爭債權，則
    隆發、喜盈公司即得依系爭契約有關債務履行承擔之約定請
    求甲○○向原告清償系爭債權，然系爭債權已分別於86年8
    月30日及90年5 月25日確定，隆發、喜盈公司則表示僅口頭
    告知甲○○，甲○○因而前往行政執行署及國稅局協調等語
    （見本院卷第303 、304 頁），惟查，甲○○於93年8 月2
    日與原告洽談清償系爭債權方案後，即未處理，迄原告於94
    年4 月22日提起本訴止，隆發、喜盈公司均未積極請求甲○
    ○清償系爭債權等情，有甲○○談話紀錄、原告起訴狀在卷
    可憑（見本院卷第200 、201 頁、第5 頁），足徵隆發、喜
    盈公司怠於行使其權利甚明，揆諸前揭規定，原告為保全系
    爭債權，以自己之名義代位隆發、喜盈公司行使權利，自屬
    有據。則原告主張其得代位隆發、喜盈公司，依系爭契約請
    求甲○○清償系爭債權等語，堪予採信。
  4.至原告主張甲○○應以其個人財產清償系爭債權等語，惟按
    受託人因信託行為對受益人所負擔之債務，僅於信託財產限
    度內負履行責任，信託法第30條定有明文。核其立法意旨，
    係以受託人依信託本旨管理、處分信託財產，並不承受信託
    財產之增減利益或損失，則受託人因信託行為對受益人負擔
    債務時，自僅於信託財產限度內，負履行責任。本件系爭契
    約第2 條既已約明由甲○○以經營信託資產之利得或變價所
    得清償隆發、喜盈公司之債務，則原告代位隆發、喜盈公司
    ，依系爭契約請求清償系爭債權，甲○○自僅於信託財產之
    限度內負履行責任，故原告此部分之主張，並不足採。
  5.從而，原告主張其得代位隆發、喜盈公司，依系爭契約之法
    律關係，請求甲○○於信託財產之限度內清償系爭債權等語
    ，即屬有據。
六、綜上所述，本件原告主張代位隆發、喜盈公司，依系爭契約
    之法律關係，請求甲○○於信託財產之限度內，給付原告10
    ,762,378 元 ，及其中3,869,129 元部分，自94年4 月9 日
    起至清償日止，按郵政匯業儲金局1 年期定期存款利率計算
    之利息，為有理由，應予准許。逾此部分之請求，乃於法無
    據，不應准許。又本院既認原告之先位請求有理由而為勝訴
    之判決，自無再予審酌上開爭點(二)及原告之備位請求有無理
    由之必要。另原告並未聲明願供擔保請准宣告假執行，則甲
    ○○聲明願供擔保請准宣告免為假執行，即無必要，附此敘
    明。
七、據上結論，本件原告之訴為部分有理由，部分無理由，依民
    事訴訟法第79條，判決如主文。
中    華    民    國    95    年    3     月    8     日
                  民事第六庭  審判長法  官  謝靜雯
                                    法  官  劉傑民
                                    法  官  鄭詠仁
如不服本判決，應於送達後20日內，向本院提出上訴狀並表明上
訴理由，如於本判決送達前提起上訴者，應於判決送達後10日內
補提上訴理由書（須附繕本）。
中    華    民    國    95    年    3     月    8     日
                                    書記官  陳孟瑩


司法院資訊處製作；財團法人民間司法改革基金會備份。
